臺灣士林地方法院民事判決　　　　　　　　　　　　　九十三年度訴字第二五五號
　　原　　　告　丙○○○
　　　　　　　　辛○○
　　　　　　　　甲○○
　　　　　　　　庚○○
　　　　　　　　己○○
　　　　　　　　丁○○
　　右六人共同
　　訴訟代理人　陳靜育律師
　　被　　　告　戊○○
　　　　　　　　乙○○即康家村.
當事人間請求返還房屋事件，經於九十三年八月十八日言詞辯論終結，本院判決如下
：
    主    文
被告戊○○應將如附圖所示斜線二十二號部分即門牌號碼台北縣淡水鎮○○街○段一
七七巷四三弄二二號一樓面積○．○一四二公頃、增建○．○○五八公頃；二樓○．
○一四二公頃、增建○．○○五八公頃；三樓○．○一四二公頃、增建○．○○五八
公頃；四樓增建○．○二○○公頃；四樓頂層增建○．○一九四公頃之建物，返還原
告及共有人全體。並給付新台幣捌拾肆萬壹仟元及自九十二年十二月九日起至返還前
開建物之日止，按月給付新台幣壹萬肆仟零壹拾柒元予原告及共有人全體。
被告乙○○即康家村應將如附圖斜線十八號部分門牌號碼台北縣淡水鎮○○街○段一
七七巷四三弄十八號，面積一樓○．○二○六公頃、增建○．○○二六公頃；二樓○
．○二○六公頃、增建○．○○二六公頃；三樓○．○二○六公頃、增建○．○○二
六公頃；四樓增建○．○二三二公頃；五樓增建○．○二○六公頃之建物返還原告及
共有人全體。並給付新台幣肆拾柒萬陸仟壹佰元及自九十二年十二月九日起至返還前
開建物之日止，按月給付新台幣柒仟玖佰參拾伍元予原告及共有人全體。
原告其餘之訴駁回。
訴訟費用由被告負擔。
本判決第一項於原告提供新台幣捌拾肆萬壹仟元供擔保後，得為假執行；但被告戊○
○如以新臺幣貳佰伍拾貳萬仟元預供擔保後，得免為假執行。
本判決第二項於原告提供新台幣肆拾柒萬陸仟壹佰元供擔保後，得為假執行；但被告
乙○○即康家村如以新臺幣壹佰肆拾貳萬捌仟佰元預供擔保後，得免為假執行。
原告其餘假執行之聲請駁回。
    事實及理由
壹、程序方面
    原告於九十二年十二月八日起訴時，訴之聲明第一項後段「…並給付原告及全體
    共有人新台幣八四一○○○元及自九十二年十二月一日起至返還前開房屋止按月
    給付新台幣七○○八三元。」、第二項「…並給付原告及全體共有人新台幣四七
    六一○○元及自九十二年十二月一日起至返還前開房屋止按月給付新台幣三九六
    七五。」，九十三年四月七日言詞辯論時，將上開不當得利金之起算日，減縮為
    自九十二年十二月九日起算（見本院卷第十二頁），依民事訴訟法第二百五十五
    條第一項第三款規定，應予准許，核先敘明。
貳、實體方面
一、原告主張：訴外人康根土以其與訴外人陳賜、陳萬益共有之土地，向臺北縣淡水
    第一信用合作社貸款興建農舍四幢，並以被告戊○○為其中門牌號碼台北縣淡水
    鎮○○街○段一七七巷四三弄二二號、被告乙○○即康家村為門牌號碼台北縣淡
    水鎮○○街○段一七七巷四三弄十八號之起造人。訴外人康根土於八十六年六月
    六日逝世後，該二建物之所有權本應由原告及被告八人共同繼承，惟被告二人竟
    各別占有使用，將之出租他人獲利，致生損害於原告，爰依民法第七百六十七條
    、第一百七十九條規定，訴請被告二人返還系爭建物及不當利得予共有人全體。
    請求判決：
    (一)被告戊○○應將如（九十三年四月二十八日言詞辯論狀）附圖黃色標示部分，
      即門牌號碼台北縣淡水鎮○○街○段一七七巷四三弄二二號一樓面積一樓至四
      樓之建物（建物樓地板面積共八○○平方公尺）及四樓頂樓增建鐵棚架返還原
      告及全體共有人。並給付原告及全體共有人新台幣八四一○○○元及自九十二
      年十二月九日起至返還前開房屋止，按月給付原告及全體共有人新台幣七○○
      八三元。
    (二)被告乙○○應將門牌號碼台北縣淡水鎮○○街○段一七七巷四三弄十八號一至
      五樓之建物（建物樓地板面積共一一三四平方公尺）返還原告及全體共有人。
      並給付原告及全體共有人新台幣四七六一○○元及自九十二年十二月九日起至
      返還前開房屋止，按月給付原告及全體共有人新台幣三九六五七。
    (三)願供擔保請准宣告假執行。
二、被告則以：其等為系爭房屋之起造人，當初僅係以訴外人康根土之名義借款，被
    告二人本身為水泥工，非惟實際參與房屋之建興，更償還所有之貸款，任勞任怨
    未要求任何報酬，被告自為系爭建物之所有權人等語置辯。請求判決：原告之訴
    及假執行之聲請均駁回，並願供擔保免為假執行。
三、兩造不爭之事實：
    原告及被告共八人均係訴外人康根土之繼承人；被告戊○○為門牌號碼台北縣淡
    水鎮○○街○段一七七巷四三弄二二號、被告乙○○即康家村為門牌號碼台北縣
    淡水鎮○○街○段一七七巷四三弄十八號之起造人，二建物均未辦理第一次所有
    權登記，現分別為被告戊○○、乙○○即康家村占有使用，此據原告提出
    本、臺北縣淡水鎮公所實施區域計畫以外地區自用農舍使用執照為證，並為被告
    所自認（見本院卷第十二頁），而系爭二十二號建物係坐落於淡水鎮○○○段二
    二二︱七、二二二︱三一、二二二︱三四、二二二︱六○、二二二︱七○地號上
    ，面積部分如附圖二十二號所示一樓○．○一四二公頃、增建○．○○五八公頃
    ；二樓○．○一四二公頃、增建○．○○五八公頃；三樓○．○一四二公頃、增
    建○．○○五八公頃；四樓係增建○．○二○○公頃；四樓頂層增建○．○一九
    四公頃；系爭十八號建物則係坐落於淡水鎮○○○段二二二︱三四號土地上，面
    積部分如附圖十八號所示一樓面積○．○二○六公頃、增建○．○○二六公頃；
    二樓○．○二○六公頃、增建○．○○二六公頃；三樓○．○二○六公頃、增建
    ○．○○二六公頃；四樓係增建○．○二三二公頃；五樓係增建○．○二○六公
    頃，經本院於九十一年十一月七日赴現場履勘屬實，並製有勘驗筆錄及臺北市士
    林地政事務所人員所測量繪製之複丈成果圖附本院九十年訴字第一四七四號卷可
    証，堪信為真實。
四、兩造爭點之論述：
    原告主張系爭房屋係兩造公同共有，未經原告同意，被告竟予占有使用，原告本
    於所有權之作用，請求被告返還房屋及給付不當利得；被告則否認系爭房屋為訴
    外人康根土所有，原告等人無從依繼承關係取得所有權等語。是本件應審究者，
    厥為系爭建物之所有權是否即為訴外人康根土所有而為原告及被告共同繼承？經
    查：
    (一)按自己建築之房屋，與依法律行為而取得者有別，縱使不經登記，亦不在民法
      第七百五十八條所謂非經登記不生效力之列；不動產物權依法律行為而取得者
      ，非經登記不生效力，如非依法律行為而取得者，雖不以登記為取得所有權之
      要件，但其取得所有權之原因必須有相當之證明，否則無從認為有所有權之存
      在，而建造執照僅係行政機關管理建築之方法，並非取得所有權之法定證據，
      未辦理建物第一次所有權以前，房屋所有權屬於出資興建之原始建築人，與起
      造人及納稅人名義誰屬無涉（參照最高法院四十一年度臺上字第一０三九號判
      例、四十七年度臺上字第七０五號判例、八十五年度台上字第二四七號判決）
      。
    (二)系爭建物均未辦理第一次所有權登記，雖分別登記為被告二人為起造人，惟依
      前揭說明，建築執照、使用執照僅係行政機關管理建築之方法，無從據此即認
      系爭建物為被告二人所有。
    (三)系爭二十二號一至四樓、十八號一至五樓，各層樓均得獨立使用，此據原告提
      出照片為証，並經本院於九十年度訴字第一四七四號案件中，赴現場勘驗明確
      ，徵諸首揭說明，各應以出資興建者，為所有權之取得人。而系爭二十二號頂
      樓加蓋遮雨棚，系爭十八號一至四樓增建衛浴使用部分，已與原建物附合而成
      為一整體，成為原建物之一部分，依民法第八百十一條之規定，應屬原建物之
      所有人所有（參照最高法院八十五年台上字第八○七號判決）。又被告戊○○
      陳稱：「二十二號一之四樓及頂樓部分均由我占有使用。原申請三樓建造，使
      用執照下來後馬上增建四樓及頂樓鐵架部分。」、被告乙○○即康家村亦稱：
      「十八號一之五樓均由我占有使用。原申請三樓建造，使用執照下來後馬上增
      建四樓，」（見本院卷第一二頁）；被告戊○○又稱：「…二十二號先蓋，隔
      半年再蓋十八號，用租金的收入和貸款，隔一年再蓋十五號、十七號（均蓋三
      樓），再過二年才加蓋四、五樓…」、被告乙○○即康家村稱：「十八號四樓
      發現漏水，約四年後才增建五樓，當時我父親還在世。…」（見本院卷第三十
      六頁），足認系爭建物之各樓層及增建部分，或與原申請建造之樓層同時建造
      ，或事後由原建造之樓層出租後，以該租金興建，應可認本件所有建物之原始
      出資者，即為所有建物之所有權人，先予敘明。
    (四)原告主張系爭建物均係訴外人康根土以其與訴外人陳賜、陳萬益共有之淡水鎮
      ○○○段二二二︱二、二二二︱七、二二二︱一四、二二二︱一五、二二二︱
      三四、二二二︱三五、二二二︱三六、二二二︱六四、二二二︱七○、一二四
      ︱九三地號土地，為訴外人保証責任台北縣淡水第一信用合社設定最高限額抵
      押權後，陸續借貸之款項所興建，除本案二建物外，另有門牌台北縣淡水鎮○
      ○街○段一七七巷五二弄十五號、十七號，共四間農舍，分別以被告戊○○、
      乙○○即康家村、原告丁○○、訴外人康土根四人為起造人，業據提出土地建
      築改良物他項權利登記聲請書、抵押權設定契約書、臺北縣淡水鎮公所實施區
      域計畫以外地區自用農舍使用執照、土地設定抵押權、借貸金額細目、土地登
      記簿謄本、借據附本卷及九十年度訴字第一四七四號卷可証，參以被告於本院
      九十年度訴字第十八號事件中，自承「…於父親之要求下親自完成四幢農舍之
      興建工作，嗣後亦遵父親之要求，負責管理修繕房屋，而前開收得房舍之租金
      ，除償還銀行貸款及支付修繕老舊房舍外，皆交由父母親…」（見本院九十年
      度訴字第十八號卷第七五頁，被告於九十年一月十八日提出之陳訴狀）；被告
      戊○○稱：「…蓋房子的資金確實是父親用土地向銀行貸款無意見…」（見九
      十年訴字第十八號卷第三三頁），證人陳賜亦證稱：「…當時蓋房子是向銀行
      貸款…」（見同上卷第四十九頁）；被告於本院九十年訴字第一四七四號案件
      中具狀陳明「…興建農舍資金父親以名下土地向銀行貸款，一切申貸與清償都
      交由戊○○處理…」（見本院九十年訴字第一四七四號卷第一九一頁被告於九
      十一年十一月四日提出之民事陳報狀），足証系爭建物確係以訴外人康根土名
      下共有有之土地抵押貸得之資金興建而成，依前所述，訴外人康根土應為系爭
      所有建物之所有權人。
    (五)被告於本案審理改稱其等僅係借用訴外人康根土之名向銀行借款，實際借款人
      仍為被告二人，此由借款均由被告等以訴外人康根土之名義清償可証等語，但
      為原告否認，且被告復未能提出任何証據加以証明，其抗辯之內容自無足憑採
      。
五、按所有人對於無權占有或侵奪其所有物者，得請求返還之；公同共有人之權利、
    義務，依其公同關係所由規定之法律或契約定之。除前項之法律或契約另有規定
    外，公同共有物之處分，及其他之權利行使，應得公同共有人全體之同意，民法
    第七百六十七條前段、第八百二十八條分別定有明文。系爭房屋為訴外人康根土
    所有，訴外人康根土於八十六年六月六日逝世後，應由全體繼承人即兩造所公同
    ，被告未經原告及全體共有人同意，獨自占有使用系爭建物，則原告依首揭規定
    ，訴請被告返還系爭建物予原告及共有人全體，自屬有理，應予准許。
六、按無法律上之原因而受利益，致他人受損害者，應返還其利益；因故意或過失，
    不法侵害他人之權利者，負損害賠償責任；民法第一百七十九條前段、第一百八
    十四條第一項前段分別定有明文。又無權占用他人之土地，係侵害他人土地之所
    有權，可能獲得相當於租金之利益為社會通常之觀念，而土地所有人因此受有相
    當於租金之損害，自得依民法第一百七十九條前段、第一百八十四條第一項前段
    之規定，請求無權占有人給付相當於租金之不當得利或賠償土地所有人相當於租
    金之損害。另查關於相當於租金之利益之計算標準，應參酌土地法第一百零五條
    、第九十七條第一項之規定，予以計算較為客觀公允（最高法院八十一年度台上
    字第三三九號判例參照）。又城市地方房屋之租金，以不超過土地及其建築物申
    報總價額年息百分之十為限；而於租用基地建築房屋，亦準用之，土地法第九十
    七條第一項、第一百零五條分別定有明文。查本件被告二人未經全體共有人同意
    單獨占有使用系爭建物分別如主文所示，應屬無權占用他人之房屋受有相當租金
    之利益，致原告及全體共有人受有損害，而系爭建物二十二號、十八號核課之房
    屋現值為一百六十八萬二千元及九十五萬二千二百元，有原告所提之房屋稅繳款
    書附卷可稽，又系爭建物係位於私立淡江大學附近，被告並將之隔成小房間出租
    他人使用，本院斟酌該基地所在之位置、被告使用該建物之經濟價值及所受利益
    等情，認原告主張每年租金以房屋課稅現值百分之十計算為可採。從而，原告請
    求被告給付自起訴之九十二年十二月八日回溯五年之租金，及自九十二年十二月
    九日起至返還系爭建物之日止，於如附表所示範圍內之損害金，為有理由，應予
    准許，逾此部分，為無理由，應予駁回。
七、本件原告陳明願供擔保請准宣告假執行，而被告等陳明願供擔保請准宣告免予假
    執行，經核就原告勝訴部分均無不合，爰分別酌定相當之供擔保金額，分別予以
    准許。至原告敗訴部分，其假執行之聲請即失所附麗，應併予駁回。
八、本件原告之訴為一部有理由，一部無理由，依民事訴訟法第七十九條，第三百九
    十條第二項、第三百九十二條第二項，判決如主文。
中　　　華　　　民　　　國　　九十三　　年　　　八　　　月　　三十一　　日
　　　　　                          臺灣士林地方法院民事第一庭
          　　　　　                    法  官  陳雅玲
右為正本係照原本作成。
如對本判決上訴須於判決送達後二十日內向本院提出上訴狀。
中　　　華　　　民　　　國　　九十三　　年　　　九　　　月　　　二　　　日
　　　　　　　　　　　　　　　　　　　　書記官　黃惠苹
附表：
一、被告戊○○部分：
      編號  請求期間         計算方式（課稅現值×年息）      （新台幣）
          87/12/9-88/12/0  0000000×10％                   =168200
          88/12/9-89/12/0  0000000×10％                   =168200
          89/12/9-90/12/0  0000000×10％                   =168200
          90/12/9-91/12/0  0000000×10％                   =168200
          91/12/9-92/12/0  0000000×10％                   =168200
                                                     -------------------
                                                         小計 841000
          92/12/9至還返建物之日止 0000000×10％÷12 =14017
二、被告乙○○即康家村部分：
      編號  請求期間         計算方式（課稅現值×年息）      （新台幣）
          87/12/9-88/12/0  000000×10％                    =95220
          88/12/9-89/12/0  000000×10％                    =95220
          89/12/9-90/12/0  000000×10％                    =95220
          90/12/9-91/12/0  000000×10％                    =95220
          91/12/9-92/12/0  000000×10％                    =95220
                                                     -------------------
                                                         小計 476100
          92/12/9至還返建物之日止 952200×10％÷12 = 7935
